---
title: "Vorbereitung PVA03 - Uebung Zufallsvariablen und Verteilungen"
format: html
execute: 
  echo: true
---

```{r}
library(readxl)
library(dplyr)
library(tidyr)
library(ggplot2)
library(scales)
```

# Daten einlesen und vorbereiten

Die Datei beginnt erst ab Zeile 3.

```{r}
df_raw <- read_excel("data/lebendgeburten_1970-2017.xlsx", range = "A3:N51")
```

Jahreszahlen enthalten Text. Also bereinigen.

```{r}
df <- df_raw |> 
  rename(Jahr = 1) |> 
  mutate(Jahr = as.numeric(sub(" .*", "", Jahr))) |> 
  mutate(across(-Jahr, ~ as.numeric(gsub("[^0-9.]", "", .)))) |> 
  filter(!is.na(Jahr))
```

Struktur prüfen.

```{r}
glimpse(df)
```

# a) Entwicklung über die Jahre

## Visualisierung
Hier sind absolute Werte sinnvoll, da wir die Gesamtentwicklung sehen wollen.

```{r}
ggplot(df, aes(x = Jahr, y = Total)) +
  geom_line() +
  geom_point() +
  scale_y_continuous(labels = label_comma()) +
  labs(
    title = "Lebendgeburten in der Schweiz (1970-2017)",
    x = "Jahr",
    y = "Anzahl Geburten"
  ) +
  theme_minimal()
```

## Interpretation

**Beobachtungen**

- Rückgang in den 1970er–1990er Jahren
- Tiefpunkt um 1978 und 2003
- Jeweils wieder ein Anstieg nach den Tiefpunkten aber nicht mehr so hoch wie 1970

**Mögliche Gründe**
- Pillenknick (Verhütung)
- gesellschaftlicher Wandel (Karriere, spätere Familiengründung)
- wirtschaftliche Unsicherheit

**Fehlende Informationen**

- Bevölkerungsgrösse
- Altersstruktur der Frauen
- wirtschaftliche Lage
- Familienpolitik

---

# b) Verteilung über Monate

## Daten umformen

```{r}
df_long <- df |> 
  pivot_longer(
    cols = -c(Jahr, Total),
    names_to = "Monat",
    values_to = "Geburten"
  )
```

## Relative Häufigkeiten berechnen

Das macht hier Sinn, sonst verzerren Jahre mit mehr Geburten das Resultat.

```{r}
df_month <- df_long %>%
  group_by(Monat) %>%
  summarise(Geburten = sum(Geburten)) %>%
  mutate(Anteil = Geburten / sum(Geburten))

# Monate sortieren
df_month$Monat <- factor(df_month$Monat,
  levels = c("Januar", "Februar", "März", "April", "Mai", "Juni",
             "Juli", "August", "September", "Oktober", "November", "Dezember")
)
```

## Visualisierung

```{r}
ggplot(df_month, aes(x = Monat, y = Anteil)) +
  geom_col() +
  scale_y_continuous(
    labels = function(x) paste0(round(x * 100, 1), "%")
  ) +
  labs(
    title = "Durchschnittliche monatliche Verteilung der Geburten",
    x = "Monat",
    y = "Anteil"
  ) +
  theme_minimal()
```

## Interpretation

**Beobachtungen**

- Weniger Geburten im Winter
- Empfängins also eher im Winter

**Mögliche Gründe**

- Soziale Faktoren
- - Mehr gemeinsame Zeit im Winter
- - Mehr zu Hause, da kaltes Wetter
- Geburten im Sommer sind attraktiv, da weniger Infektoinskrankheiten































